【裁判字號】    99,訴,840
【裁判日期】    990614
【裁判案由】    毒品危害防制條例
【裁判全文】
臺灣臺北地方法院刑事判決               99年度訴字第840號
公  訴  人  臺灣臺北地方法院檢察署檢察官
被      告  甲○○
上列被告因違反毒品危害防制條例案件，經檢察官提起公訴（99
年度毒偵字第1583號），本院判決如下：
    主  文
本件公訴不受理。
    理  由
一、公訴意旨略以：被告甲○○前因執行肅清煙毒條例案件，於
    民國98年12月1日因縮短刑期假釋出獄，假釋期間付保護管
    束，預定於99年11月25日保護管束期滿執行完畢。竟於99年
    3月24日採尿前96小時內某時，在不詳地點，施用第一級毒
    品海洛因。嗣因執行保護管束，向臺灣臺北地方法院檢察署
    觀護人報到，並接受尿液檢驗後，呈海洛因陽性反應，因認
    被告涉犯毒品危害防制條例第10條第1項之施用第一級毒品
    罪嫌。
二、按起訴之程序違背規定，應諭知不受理之判決，並得不經言
    詞辯論為之，刑事訴訟法第303條第1款定及第307條分別有
    明文。次按對於毒品危害防制條例所規定之觀察、勒戒及強
    制戒治等事項所為之裁定，乃拘束人身自由之保安處分，與
    科刑判決有同等效力，於裁定確定後，如有違法，自得提起
    非常上訴。而92年7月9日修正公布之毒品危害防制條例刪除
    二犯及三犯之規定，一改修法前繁雜之處遇程序，僅將施用
    毒品者簡化區分為初犯、再犯，並認施用毒品者係屬病患性
    犯人，宜以觀察、勒戒戒除其身癮，並以強制戒治去除其心
    癮。經觀察、勒戒或強制戒治執行完畢釋放後，若於5年後
    ，始再犯該條例第10條施用毒品罪者，仍適用同條例第20條
    第1項、第2項之規定，即與「初犯」之治療程序相同，檢察
    官應先聲請法院裁定令被告入勒戒處所觀察、勒戒，並視有
    無繼續施用毒品傾向，決定應予釋放、並為不起訴之處分，
    或應聲請法院裁定令入戒治處所強制戒治；若係5年內「再
    犯」同條例第10條施用毒品罪者，依同條例第23條第2項規
    定，檢察官應依法追訴，而施以刑事處遇。觀諸該條例第20
    條第3項之修正理由：「觀察、勒戒或強制戒治5年後再犯者
    ，顯見前所實施之觀察、勒戒或強制戒治已足以遮斷其施用
    毒品之癮，為期自新及協助其戒除毒癮，對此5年後再犯者
    ，爰明定仍適用初犯之規定，先經觀察、勒戒、強制戒治之
    程序。」及同條例第23條第2項之修正理由：「為配合簡化
    施用毒品犯之刑事處遇程序，並鑑於經觀察、勒戒或強制戒
    治執行完畢釋放後5年內再犯者，其再犯率甚高，原據以實
    施之觀察、勒戒及強制戒治既已無法收其實效，自應施以刑
    事處遇。」顯然如施用毒品者係前經觀察、勒戒或強制戒治
    等治療程序執行完畢5年後，始再施用毒品之「初犯」，因
    前所執行之觀察、勒戒或強制戒治已足收戒除毒癮之效，自
    應重新執行觀察、勒戒或強制戒治等治療程序，並於治療程
    序執行完畢後，由檢察官為不起訴處分，毋庸對之追訴處罰
    ；反之，於5年內「再犯」之情形，因其先前所為治療程序
    顯未能收戒斷毒癮之效，且考量施用毒品者之再犯率偏高，
    乃簡化其刑事處遇程序，而逕予追訴處罰，不再施以治療程
    序。參酌上開立法理由，修正毒品危害防制條例就施用毒品
    者，祇於「初犯」及「5年後再犯」二種情形，有其追訴條
    件之限制，即須於初犯經觀察、勒戒或強制戒治釋放後，5
    年內均無施用毒品之行為，始能認其前所實施之觀察、勒戒
    或強制戒治已足遮斷毒癮，而得於5年後再犯時，再予適用
    初犯之規定，重行觀察、勒戒等治療程序。倘5年內已經再
    犯，經依法追訴處罰者，縱其第3次（或第3次以上）施用毒
    品之時間在初犯釋放5年以後，即與「5年後再犯」之情形有
    別，且因已於「5年內再犯」，顯見其再犯率甚高，原實施
    觀察、勒戒或強制戒治，已無法收其實效，而無5年戒斷期
    之存在，自無再經觀察、勒戒及強制戒治之必要，應由檢察
    官逕行起訴，始符新法修正之本旨（參照最高法院96年度台
    非字第32號判決意旨、最高法院97年9月9日97年度第5次刑
    事庭會議決議意旨）。
三、經查：被告甲○○前於92年間因施用毒品案件，經本院以92
    年度毒聲字第575號裁定觀察勒戒，嗣並確定，並於92年10
    月8日執行觀察勒戒後，認有繼續施用毒品之傾向，經本院
    以92年度毒聲字第1968裁定令入戒治處所施以強制戒治，嗣
    經裁定停止戒治，於93年5月31日出所，所餘戒治期間付保
    護管束，於93年12月7日保護管束期滿執行完畢後，經臺灣
    臺北地方法院地檢署檢察官於93年12月17日以93年度戒毒偵
    字第170號為不起訴處分確定，有臺灣高等法院被告前案紀
    錄表在卷可憑。而本件公訴意旨係認被告於99年3月24日採
    尿前96小時內某時，在不詳地點，施用第一級毒品海洛因，
    然距其93年10月7日保護管束執行完畢，已逾5年。揆諸上開
    說明，本件應合於5年後再犯之規定，依毒品危害防制條例
    第20條第3項，仍應適用同條第1項規定，由檢察官聲請法院
    裁定併送觀察、勒戒。
四、綜上所述，本件被告上開施用第一級毒品海洛因之犯行，顯
    不符毒品危害防制條例第23條第2項所謂觀察、勒戒或強制
    戒治執行完畢釋放後5年內再犯之規定，依其規定意旨，檢
    察官即不得逕行追訴。本件公訴人逕予起訴，其起訴之程序
    違背規定，爰不經言詞辯論，逕行諭知不受理之判決。
據上論斷，應依刑事訴訟法第303條第1款、第307條，判決如主
文。
中    華    民    國    99    年    6     月    14    日
                  刑事第十六庭  審判長法  官  蔡守訓
                                      法  官  徐千惠
                                      法  官  羅月君
上正本證明與原本無異。
如不服本判決應於收受送達後10日內向本院提出上訴書狀，並應
敘述具體理由；其未敘述上訴理由者，應於上訴期間屆滿後20日
內向本院補提理由書（均須按他造當事人之人數附繕本）「切勿
逕送上級法院」。
                                      書記官  鄭淑丰
中    華    民    國    99    年    6     月    14    日

司法院資訊處製作；財團法人民間司法改革基金會備份。
